臺灣高等法院刑事判決　　　　　　　　94年度上易字第1627號
上　訴　人　　臺灣基隆地方法院檢察署檢察官
被　　　告　　甲○○
上列上訴人因被告妨害兵役案件，不服臺灣基隆地方法院94年度
易字第231號，中華民國94年7月25日第一審判決（聲請簡易判決
處刑案號：臺灣基隆地方法院檢察署94年度偵字第1452號，經原
審認有刑事訴訟法第451條之1第4項但書第3款情形，改依通常程
序審理），提起上訴，本院判決如下：
    主  文
上訴駁回。
    理  由
一、本件聲請簡易判決處刑意旨詳如附件聲請簡易判決處刑書所
    載。
二、按犯罪事實應依證據認定之，無證據不得認定犯罪事實；不
    能證明被告犯罪者，應諭知無罪之判決，刑事訴訟法第一百
    五十四條第二項及第三百零一條第一項，分別定有明文。次
    按認定不利於被告之事實，須依積極證據，苟積極證據不足
    為不利於被告事實之認定時，即應為有利於被告之認定，更
    不必有何有利之證據；又事實之認定，應憑證據，如未能發
    現相當證據，或證據不足以證明，自不能以推測或擬制之方
    法，以為裁判基礎；被告否認犯罪事實所持之辯解，縱屬不
    能成立，仍非有積極證據足以證明其犯罪行為，不能遽為有
    罪之認定。而刑事訴訟法上所謂認定犯罪事實之積極證據，
    係指適合於被告犯罪事實認定之積極證據而言，雖不以直接
    證據為限，間接證據亦包括在內；然而無論直接或間接證據
    ，其為訴訟上之證明，須於通常一般之人均不致有所懷疑，
    而得確信其為真實之程度者，始得據為有罪之認定，倘其證
    明尚未達到此一程度，而有合理之懷疑存在時，致使無從形
    成有罪之確信，根據「罪證有疑，利於被告」之證據法則，
    即不得遽為不利被告之認定（最高法院三十年上字第八一六
    號、廿九年上字第三一０五號、卅年上字第一八三一號、四
    十年台上字第八六號及七十六年台上字第四九八六號判例意
    旨參照）。
三、本案公訴人以被告未居住戶籍地，致九十三年十月六日之點
    閱召集令無法送達，認被告係犯妨害兵役治罪條例第十條第
    一項第三款、第三項之規定，應論以同條例第六條第二項前
    段無故不參加點閱召集之罪，固非無據。訊據被告雖坦承自
    八十六年間即未居住戶籍地且未收受前開召集令等情不諱，
    惟辯稱我當時的戶籍雖在過港路，但我人住在台北，我因工
    作比較忙，沒有與我父親聯絡，後來我爸爸辦理遷戶籍時，
    因為聯絡不上我，沒有將我的戶籍遷走，致與父母設不同戶
    籍，致召集令無法送達等語。
四、經查，九十一年六月廿六日修正公布之妨害兵役治罪條例，
    乃將原第十一條條文移列為第十條，並於第十條第一項條文
    增加「意圖避免召集處理」之文字，是該條第一項第三款後
    備軍人遷移居住處所，無故不依規定申報者，須有避免召集
    之意圖，始構成犯罪；而第三項則以後備軍人犯第一項之罪
    為構成要件，故該條例第十條第三項之罪，自仍以有「意圖
    避免召集處理」為必要。本案被告原與父母籍設同址，而於
    八十六年間（年方十六）即遷住姑姑位於台北市之住處，義
    務役之徵集，仍經由父母收取徵集令，並前往服兵役，嗣因
    其父母於九十二年間辦理遷籍時，因欠缺子女之身分証件，
    乃將子女戶籍留置原址，致未能代收召集令，而住居台北之
    被告亦因工作關係，未即辦理遷籍一情，業據被告父親季福
    臻及與被告同住之姑姑季桂蘭分別於原審到庭結証屬實，查
    被告雖居住處所遷移未報，然長達二年之義務役奉召服役，
    未為逃避，自無逃避一、二日之點閱召集之理。此外，本案
    復查無其他積極事証，足認被告有避免召集處理之意圖，顯
    見被告上開所辯，應可採信，揆諸前開規定說明，被告被訴
    犯罪應屬不能證明。原審以無事證足認被告有避免召集處理
    之意圖，諭知被告無罪，經核並無不合。檢察官上訴意旨以
    被告所為應以意圖避免召集論，仍應構成犯罪，指摘原判決
    不當，惟查被告並無避免召集處理之意圖，已如上述，本件
    檢察官之上訴為無理由，應予駁回。
據上論斷，應依刑事訴訟法第368條，判決如主文。
本案經檢察官李良忠到庭執行職務。
中　　華　　民　　國　　94　　年　　10　　月　　31　　日
　　　　　　　　　刑事第六庭審判長法　官　許國宏
                                  法　官　吳啟民
                            　　　法　官  楊貴志
以上正本證明與原本無異。
不得上訴。
                                  書記官  林蓓瑜
中　　華　　民　　國　　94　　年　　11　　月　　2 　　日
